【裁判字號】    97,易,145
【裁判日期】    970422
【裁判案由】    詐欺
【裁判全文】
臺灣基隆地方法院刑事判決               97年度易字第145號
公  訴  人  臺灣基隆地方法院檢察署檢察官
被      告  丙○○
上列被告因詐欺案件，經檢察官提起公訴（97年度偵字第911 號
），本院判決如下：
    主  文
丙○○幫助意圖為自己不法之所有，以詐術使人將本人之物交付
，累犯，處有期徒刑陸月，如易科罰金，以新臺幣壹仟元折算壹
日。扣案之第一商業銀行存摺壹本、印章壹枚，沒收。
    事  實
一、丙○○於民國93年間，曾因謊稱代辦殘障理賠，詐得魏素英
    交付之手續費及身分證影本後，再持魏素英身分證影本申請
    行動電話使用，而涉嫌偽造文書等罪，經本院以94年度訴緝
    字第20號判決判處有期徒刑5 月確定，於94年12月27日執行
    完畢。嗣於95年1 月間，又偽造其父「張底」簽名，申辦行
    動電話門號，而涉嫌偽造文書罪，經本院以95年度訴字第
    718 號判決判處有期徒刑8 月確定，於96年1 月29日入監執
    行，嗣經減刑而於同年7 月15日執行完畢。
二、丙○○仍不知悔改，因缺錢花用，適有真實姓名年籍不詳、
    自稱「葉小剛」成年男子在基隆火車站附近收購金融機構之
    存摺，其雖預見將自己開設之金融機構帳戶（含存摺、提款
    卡、印章、密碼）等物提供他人使用，該他人極可能以該帳
    戶作為詐欺取財犯罪之工具，竟因貪圖利得，於97年2 月21
    日上午，在基隆火車站前，將其所有第一商業銀行草店尾分
    行之00000000000 號帳戶（下稱系爭帳戶）之存摺、提款卡
    、印章以及密碼，提供給「葉小剛」使用，「葉小剛」並承
    諾歸還存摺時給予新臺幣（下同）2,000 元之好處。嗣有不
    詳詐騙集團成員於97年2 月21日晚間7 時許，撥打電話給丁
    ○○，佯稱為郵局人員，並以丁○○先前在東森電視購物頻
    道購買數位相機付款時，設定為分期付款方式，每月將遭定
    期扣款，要求丁○○領出存款，依指示匯入系爭帳戶內，才
    可辦理止付之詐術，詐騙丁○○，使丁○○陷於錯誤，於同
    日晚間9 時許，前往雲林縣斗南鎮第一商業銀行之自動櫃員
    機，領出郵局帳戶內存款計69,400元，再以現金分三次存入
    67,300元、1,100 元、1,000 元至系爭帳戶內。丙○○於翌
    （22）日上午9 時許，再依「葉小剛」指示，持系爭帳戶存
    摺及印章，前往基隆市○○路76號第一商業銀行草店尾分行
    內，填寫取款憑條，欲領出69,000元時，因銀行行員接獲通
    報系爭帳戶為警示帳戶，乃通知轄區員警到場，當場查獲丙
    ○○，並扣得系爭帳戶之存摺、印章等物，而悉上情。
三、案經基隆市警察局第一分局報告臺灣基隆地方法院檢察署檢
    察官偵查起訴。
    理  由
一、按被告以外之人於審判外之言詞或書面陳述，除法律有規定
    者外，不得作為證據，刑事訴訟法第159 條第1 項固有明文
    。惟被告以外之人於審判外之陳述，經當事人於審判程序同
    意作為證據，法院審酌該言詞陳述或書面陳述作成時之情況
    ，認為適當者，亦得為證據；當事人、代理人或辯護人於法
    院調查證據時，知有上開刑事訴訟法第159 條第1 項不得為
    證據之情形，而未於言詞辯論終結前聲明異議者，視為有前
    項之同意，刑事訴訟法第159 條之5 亦有明文。查被害人丁
    ○○於警詢中所為之指訴內容，經本院於審判程序提示予被
    告丙○○，並告以內容要旨，被告表示無意見，且未就證據
    能力聲明異議，本院審酌相關言詞陳述作成時之情況，認為
    適當，依前揭法條意旨，得援為本案證據，應先敘明。
二、訊據被告固坦承其以2,000 元之代價提供系爭帳戶之存摺、
    印章、提款卡以及密碼等物予「葉小剛」，先於本院準備程
    序中坦承幫助詐欺，嗣於本院審理中則改口否認有幫助詐欺
    之犯行，辯稱其並不知道「葉小剛」收購存摺之目的，亦未
    參與詐騙犯行云云。經查：
    (一)有關不詳詐騙集團成員於97年2 月21日晚間7 時許，撥
        打電話給被害人，佯稱為郵局人員，並以被害人先前在
        東森電視購物頻道購買數位相機付款時，設定為分期付
        款方式，每月將遭定期扣款，要求被害人領出存款，依
        指示匯入系爭帳戶內，才可辦理止付之詐術，使被害人
        陷於錯誤，於同日晚間9 時許，至雲林縣斗南鎮第一商
        業銀行之自動櫃員機，領出郵局帳戶內存款計69,400元
        ，再以現金分三次存入67,300元、1,100 元、1,000 元
        至系爭帳戶內之事實，業經被害人於警詢中指證明確，
        並有卷附存摺影本、自動櫃員機匯款單、交易明細表可
        稽。
    (二)被告雖辯稱其不知「葉小剛」收購帳戶存摺之目的，然
        金融帳戶為個人之理財工具，一般民眾皆可自由申請開
        設金融帳戶，並無任何特殊之限制，且得同時在不同金
        融機構申請多數存款帳戶使用，並無借用他人帳戶使用
        之必要。另「衡諸一般常情，任何人均可辦理金融帳戶
        存摺使用，如無正當理由，實無借用他人存摺使用之理
        ，而金融存摺亦事關個人財產權益之保障，其專有性甚
        高，除非本人或與本人親密關係者，難認有何理由可自
        由流通使用該存摺，一般人均有妥為保管及防止他人任
        意使用之認識，縱特殊情況偶需交付他人使用，亦必深
        入瞭解用途及合理性，始予提供，且該等專有物品如落
        入不明人士手中，而未加以闡明正常用途，極易被利用
        為與財產有關之犯罪工具，此為吾人依一般生活認知所
        易於體察之常識，而有犯罪意圖者，非有正當理由，竟
        徵求他人提供帳戶，客觀上可預見其目的，係供為某筆
        資金之存入，後再行領出之用，且該筆資金之存入及提
        領過程係有意隱瞞其流程及行為人身分曝光之用意，一
        般人本於一般認知能力均易於瞭解」（最高法院93年度
        臺上字第31號判決意旨參照）。且邇來以電話、手機簡
        訊通知中獎、刮刮樂或其他類似之不法詐騙份子，為掩
        飾其等不法行徑，以避免執法人員循線查緝，經常利用
        他人存款帳戶、印章、提款卡暨密碼，以確保犯罪所得
        免遭查獲，類此案件在社會上層出不窮，亦屢經報章雜
        誌及其他新聞媒體再三披露，故避免此等專屬性甚高之
        物品被不明人士利用為與財產有關之犯罪工具，亦為一
        般生活認知所應有之認識。而一般人對自己之金融機構
        帳戶所用之存摺、提款卡、密碼及印鑑，均妥為保管，
        恐被他人得知帳號或密碼後，有被冒領、或其他非法使
        用之虞。本案被告將系爭帳戶之存摺、提款卡、印章、
        密碼等物交付他人，衡之常情，被告當有預見該他人收
        集帳戶存摺、提款卡、印章等物，應係用來作為非法之
        用，是被告理應有認識該人可能將帳戶用來作為犯罪之
        用，竟猶仍提供予該人，是該收集帳戶之人將該帳戶用
        來供自己或他人作為詐欺取財之用，亦為被告所容忍及
        允許，亦即不違反被告之本意。且單憑被害人所述情節
        ，固無法證明實施詐欺手法者即係被告本人，惟被害人
        金錢均係轉帳進入被告提供他人之系爭帳戶，顯見向被
        害人施以詐術之歹徒，即係利用系爭帳戶作為詐財之工
        具。而刑法上之故意，非僅指直接故意，尚包含間接故
        意（未必故意）。所謂之間接故意係指行為人對於構成
        犯罪事實，預見其發生而其發生並不違反其本意者而言
        ，刑法第13條第2 項定有明文。又幫助犯之成立以行為
        人主觀上認識被幫助者正欲從事犯罪或係正在從事犯罪
        ，且該犯罪有既遂之可能，而其行為足以幫助他人實現
        構成要件者，即具有幫助故意，並不以行為人確知被幫
        助者係犯何罪名為必要（仍需在幫助犯罪之共同認識範
        圍內）。被告將系爭帳戶存摺、提款卡、印章、密碼等
        物交付成年男子「葉小剛」，再由不明人士實施詐騙行
        為，縱無證據證明被告明知利用帳戶等物遂行犯罪者之
        行為態樣，亦即除可能供詐欺取財、恐嚇取財（常見類
        型為竊車後向車主勒索財物，即一般所稱「擄車勒贖」
        ）外，亦有可能遭從事擄人勒贖等重大犯罪，而有溢出
        被告原先幫助犯罪之共同認識範圍，然就該實施詐欺行
        為人嗣後將被告提供之帳戶供詐欺取財所得之用，顯不
        違反被告之本意，故被告有幫助詐欺取財之未必故意，
        堪可認定。
    (三)至被告聲請傳喚證人甲○○，待證事實為「葉小剛」時
        常在基隆火車站附近收購銀行帳戶存摺，然該名證人經
        本院依址傳喚並未到庭，況此節既經本院認定屬實，依
        法即無再行調查之必要。綜上所陳，被告顯有幫助他人
        犯詐欺取財罪之不確定故意，本案事證明確，應依法論
        科。
三、論罪科刑
    (一)核被告所為，係幫助犯刑法第339 條第1 項之意圖為自
        己不法之所有，以詐術使人將本人之物交付之罪。
    (二)公訴意旨雖認被告與「葉小剛」共同實行詐欺取財之犯
        罪，應論以共同正犯，然此為被告堅決否認，復無證據
        證明撥打電話給被害人施行詐術者即為被告本人，尚難
        認定被告與「葉小剛」間有何犯意聯絡。況被告若係詐
        騙集團成員，理應使用他人提供之人頭帳戶以供犯罪之
        用，藉此躲避警方查緝，焉有使用己有帳戶，且親自臨
        櫃提領，而使警方便利循線追查、甚且當場查獲之理？
        足見被告辯稱其並非詐騙集團成員，僅係受託臨櫃提領
        金錢乙節，堪可採信。因起訴之基本事實同一，爰依法
        變更起訴法條為幫助犯（最高法院95年度臺上字第354
        號判決意旨參照）。
    (三)被告前曾受如前述有期徒刑之執行，此有臺灣高等法院
        被告前案紀錄表附卷可考，其於有期徒刑之執行完畢後
        ，5 年以內故意再犯本件有期徒刑以上之罪，為累犯，
        應依法加重其刑。又被告幫助他人犯前開罪名，爰依刑
        法第30條第2 項之規定，按正犯之刑減輕之，並依法先
        加重而後減輕之。
    (四)本院審酌被告素行不佳，不思以正當管道獲取金錢，其
        提供帳戶供詐騙行為人獲取犯罪所得之行為，嚴重影響
        社會秩序，且犯後未見悔意之態度，固不足取，惟慮其
        應係一時貪念所致，且係重度肢障之人（本院卷附身心
        障礙手冊影本參照），謀生本較常人不易等一切情狀，
        認公訴檢察官求處有期徒刑1 年2 月，容嫌過重，而量
        處如主文所示之刑，併諭知易科罰金之折算標準。
    (五)扣案之存摺、印章等物，均係被告所有且供幫助犯罪所
        用之物，爰依法宣告沒收。至取款憑條雖為被告供犯罪
        所用之物，然既經提出行使，即屬銀行所有之物，尚無
        宣告沒收之依據，附此敘明。
據上論斷，應依刑事訴訟法第299 條第1 項前段、第300 條，刑
法第339 條第1 項、第30條、第47條第1 項、第41條第1 項前段
、第38條第1 項第2 款，刑法施行法第1 條之1 ，判決如主文。
本案經檢察官乙○○到庭執行職務。
中    華    民    國    97    年    4     月    22    日
                  刑事第二庭審判長法  官  陳志祥
                                  法  官  陳伯厚
                                  法  官  楊皓清
以上正本證明與原本無異。
如不服本判決應於收受本判決後10日內向本院提出上訴書狀，其
未敘述上訴理由者，並得於提起上訴後10日內向本院補提理由書
狀（均須按他造當事人之人數附繕本。）「切勿逕送上級法院」
中    華    民    國    97    年    4     月    22    日
                                  書記官  盧鏡合
附錄論罪法條：
刑法第339 條
意圖為自己或第三人不法之所有，以詐術使人將本人或第三人之
物交付者，處5 年以下有期徒刑、拘役或科或併科1 千元以下罰
金。
以前項方法得財產上不法之利益或使第三人得之者，亦同。
前二項之未遂犯罰之。


司法院資訊處製作；財團法人民間司法改革基金會備份。
